【裁判字號】    88,上更(一),688
【裁判日期】    890223
【裁判案由】    恐嚇等
【裁判全文】
臺灣高等法院刑事判決                      八十八年度上更（一）字第六八八號
    上  訴  人
    即  被  告  己○○
    指定辯護人  乙○公設辯護人
    上  訴  人
    即  被  告  丙○○
    選任辯護人  林明輝
                簡啟煌  律師
右上訴人等因恐嚇等案件，不服台灣宜蘭地方法院八十五年度訴字第一七號，中華民
國八十五年九月十九日第一審判決（起訴案號：台灣宜蘭地方法院檢察署八十四年度
偵字第二九一六、三二六七、三六０六號），提起上訴，經判決後由最高法院發回更
審，乙○判決如左：
    主  文
原判決關於己○○、丙○○恐嚇取財部分暨執行刑均撤銷。
己○○共同連續意圖為自己不法之所有，以恐嚇使人將本人之物交付，處有期徒刑貳
年拾月。褫奪公權年，扣案開山刀貳支，西瓜刀壹支、無線電對講機貳台均沒收。
丙○○共同連續意圖為自己不法之所有，以恐嚇使人將本人之物交付處有期徒刑貳年
，褫奪公權貳年。扣案開山刀貳支、西瓜刀壹支、無線電對講機貳台均沒收。
    事  實
一、己○○（外號里松，化名張武雄）係宜蘭縣五結鄉○○路東北遙控模型玩具店負
    責人，於民國（下同）八十四年八月初，與丙○○（外號阿坤）共同謀議經營地
    下錢莊，旋在報紙刊登五五二五七一電話廣告，擬乘機取得與原本顯不相當之重
    利。八十四年八月十六日丁○○與友戊○○欲開設遊藝場缺錢急迫，乃由丁○○
    依廣告電召黃、林二人前來羅東鎮○○路租處，由戊○○出面，以十天為期，利
    息一期二萬五千元（年利率高達百分之九百以上）先扣為條件，借得新台幣（下
    同）十萬元，戊○○並交付發票人賴清琴，日期八十四年八月三十日，金額二十
    五萬元，華南銀行南台中分行，000000000帳戶，票號為八五一八三四
    號之支票一紙質押（係丁○○於八十四年七月間在南投縣草屯鎮住處，向其兄洪
有梁所竊得，其所涉之竊盜罪，由臺灣南投地方法院檢察署偵辦。事前將支票交
    付不知情之戊○○），另在黃、林二人交付之一二六一○七號空白本票，簽立金
    錢十二萬五千元，由丁○○背書交付（另戊○○被迫亦列其母甲○○為發票人，
    父陳德茂為背書人）（黃、林所犯重利部分已判刑確定，發監執行中）。黃、林
    二人離去後查悉該支票業遭掛失止付，旋折返向洪、陳二人取回九萬四千元（另
    六千元丁○○借友鈕天福及供已花用），己○○責問止付緣由，戊○○以母交付
    搪塞，四人旋同赴五結鄉○○○路向陳母即甲○○查問未果，黃、林二人意圖不
    法所有乃以車將洪、陳二人載至冬山鄉順安村郊區，並電召不知情之林文堂（丙○○之弟）前來助勢，以彼等使用空頭支票施詐為由，共同基於為自己不法所有
    之概括犯意，恫嚇逼令交付身分證及簽立本票，要求十日內各賠給十萬元，否則
    將叫地下錢莊黑道份子對付，二人懼而被迫當場簽立八十四年八月三十日屆期之
    一二六一○八、一二六一○九號十萬元本票各一紙（洪有何被迫以其父洪坤庚為
    發票人）並交出身分證，始獲釋回。一週後己○○另以戊○○以空頭支票騙其二
    十五萬元為詞，多次與丙○○或與丙○○及不詳姓名之人或獨自一人，出示本票
    向甲○○索款，並恫嚇稱：倘甲○○不代其子戊○○清償，將告戊○○竊取他人
    支票，致王女心生畏懼，乃不得已答應己○○等人賠付二十萬元，並先付十二萬
    元，且簽立一二六一二○號八萬元本票一紙，嗣再付三萬元，己○○始將該八萬
    元本票返還王女，餘五萬元則依己○○所要求向新力股份有限公司以分期付款方
    式，購電視機一台交付己○○抵償。己○○取得電視機後立即以四萬餘元出售變
    現，同年九月二十三日晚間十一時許，己○○在店內召友賴弘偉，交給丁○○身
    分證及本票，告稱洪某欠債不還，常在遊藝場出現，囑代尋找，賴弘偉即與同行
    之友林文國（已於八十四年十二月十八日入營服役）、王志瑞（已於八十四年十
    二月十九日入營服役）、（以上三人均業經原審以同案判處罪刑確定）。邱志淵
    （係現役軍人，另由陸軍第六軍團軍法組偵辦）、黃志強（係現役軍人、業經檢
    察官另函送國防部軍法局偵辦）五人共駕車，於次晨一時許在羅東鎮○○路來來
    遊藝場將之尋獲叫出，由賴弘偉帶來鋁棒一支又擅自以預藏之以仿可特廠手槍製
    造的玩具半自動手槍改造而成之手槍乙把（係賴某於八十四年二月間在宜蘭市所
    購，並於同年七月間在住處自行改造使具有殺傷力，內有子彈一顆無殺傷力）將
    丁○○強押上車且以外套覆頭，嗣即聯繫己○○與丙○○開山刀二支、西瓜刀
    一支、無線對講機二台前來在長宏加油站會合，丙○○導引至其父林榮華所有之
    冬山鄉○○村○○路六十五號空屋處予以拘禁，出示開山刀、西瓜刀、鋁棒相威
    脅而後先由己○○、賴弘偉、王志瑞、邱志淵、黃志強輪流毆打，致其受左前胸
    部鈍挫腫脹傷（傷害部分業據告訴人丁○○當庭撤回告訴），繼己○○、丙○○
    則以利息累積，基於同一恐嚇取財犯意，恫令丁○○向家人索錢清償，否則將不
    讓其離開，清晨四時許又將之帶至三星鄉○○路一之八號空屋，令以行動電話與
    洪父洪坤庚聯絡取款，復因需待次日週一始能開戶匯款，又將之帶回原處，以無
    線電對講機連絡輪流看守，黃、林二人先後離開於下午四時許經警據報前往查獲
    在場之賴弘偉、林文國、邱志淵三人，並從邱志淵身上搜扣得賴弘偉所交付之上
    揭改造手槍一支，另扣得賴弘偉所有之鋁棒一支及己○○所有開山刀二支，西瓜
    刀一支，無線電對講機二台。
二、案經丁○○告訴及宜蘭縣警察局羅東分局報請臺灣宜蘭地方法院檢察署檢察官偵
查起訴，另己○○、丙○○部分係由臺灣宜蘭地方法院檢察署檢察官自動檢舉偵
    查起訴。
    理  由
一、程序問題：本案被告己○○、丙○○所涉重利罪部分，業於八十六年八月二十六
    日判刑確定，並發交台灣宜蘭監獄執行中，先行指明（上訴人即被告己○○、丙○○以下均以被告稱之）。
二、訊之被告己○○固坦承貸款予丁○○、戊○○及要求渠等各簽發面額十萬元之本
    票、自戊○○母親甲○○處取得現金十五萬元及電視機一台以及聯絡賴弘偉等人
    以催討債務為由限制丁○○行動自由等事實，惟辯稱：伊從未有實施恐嚇行為，
    洪、陳二人係主動簽發本票與伊，又甲○○亦係主動答應給伊二十萬元，伊才去
    拿，另丁○○在上開空屋係主動打電話向其父親索錢云云；而被告丙○○雖坦承
    伊於洪、陳二人向己○○借款時、簽發面額十萬元本票時及丁○○被帶往上開空
    屋等地限制行動時均在場，且亦曾先後二次與己○○一同前往宜蘭縣五結鄉○○○路甲○○所在處向甲○○索款，然辯稱：伊未與己○○共同經營地下錢莊，伊
    僅係貸款予己○○，供其出借予洪、陳二人，且因伊與己○○係好友，乃在己○○須要用車時，開車搭載己○○，伊僅係純粹在場，並未參與恐嚇及妨害自由等
    犯行云云。
二、惟查：右揭事實非惟業據告訴人丁○○及被害人戊○○於檢察官偵查中及原審訊
    問時暨被害人甲○○於檢察官偵查時指述綦詳；且被告己○○於檢察官訊問時略
    稱：當天伊接受電話就與合夥人丙○○（外號「阿坤」）一起至日新戲院附近借
    款予洪、陳二人，洪、陳二人所交付之支票嗣經查已止付，伊旋與丙○○二人折
    回向丁○○取回九萬四千元，嗣並與丙○○開車將洪、陳二人載往本件為警查獲
    處附近之空地，伊逼洪、陳二人開立本票處理，否則要叫人來，伊與丙○○叫洪
    、陳二人一定要簽本票才要讓他們二人離開，洪、陳二人乃各開一張面額十萬元
    之本票，並取走該二人之身分證，又過了幾天，伊與丙○○持戊○○所開立之本
    票前去找戊○○之母甲○○要求其代戊○○清償二十萬元，嗣伊一人又找過甲○○三次，甲○○乃先後給與伊現金計十五萬元以及以分期付款所購得之電視機一
    台，另於同年九月二十三日晚上適賴弘偉至伊所經營之模型店內，伊乃告以丁○○以已止付之支票向伊行騙之事，並將洪某之身分證及本票一張交付給賴弘偉請
    其代為找人，後來將丁○○帶往為警查獲地點，想要拿到錢才放人，並於凌晨五
點多讓丁○○打行動電話給他父親要錢，另於中午又再叫洪某打電話給他父親，
    丙○○說要拿洪某之身分證至郵局開戶，因該日正值週日，想隔天再辦，伊與丙○○乃先離開，詎就在是日下午四點許為警查獲，伊等想等錢匯進來才讓洪某離
    開等語（見八十四年度偵字第三二六七號偵查卷第二十七頁至第三十頁），核與
    告訴人丁○○及被害人戊○○、甲○○之指述情節相符，又被告己○○曾向被害
    人甲○○表示戊○○有支票在伊手上，並表示要告戊○○竊取他人之支票，且一
    直打電話向甲○○索款，甲○○因之害怕乃依被告己○○之要求交付金錢等情，
    亦據被害人甲○○指述在卷（見八十四年度偵字第二九一九號偵查卷第一五八頁
    背面至第一五九頁）；另告訴人丁○○確曾於八十四年九月二十四日先後打二次
    電話回家向父親洪坤庚索錢，第一次要五十萬元，最後要八十萬元乙節，亦經證
    人洪坤庚於檢察官偵查時及原審訊問時證明述明確（見八十四年度偵字第二九一
    六號偵查卷第一四０頁及原審八十五年三月十三日訊問筆錄）；是以被告己○○
    前揭所辯其無恐嚇取財行為云云，自不足採信。
三、至被告丙○○係被告己○○經營地下錢莊之合夥人乙節，業經被告己○○於前開
    檢察官訊問時供述明確，雖嗣於被告丙○○經循線查獲後，被告己○○翻異前供
    改稱地下錢莊為其所經營，被告丙○○僅係貸與其金錢，其出借與洪、陳二人之
    十萬元即係向被告丙○○所借得，因當時伊剛好資金不足等語（見八十四度偵字
    第三二六七號偵查卷第一二三頁），惟被告己○○自承係自八十四年八月初開始
    以登報方式經營地下錢莊，則經營之初被告必備有充足之資金以供出借，然被告
    既自承洪、陳二人係依報載電話前來借錢之第一位客戶（見八十四年度偵字第三
    二六七號偵查卷第二十七頁），被告經營地下錢莊之第一筆交易之資金，竟尚須
    向外借貸，與常理有悖，是應認被告己○○翻異前供之詞，顯意在迴護被告丙○○，當無足採；況被告丙○○於檢察官訊問時亦供陳因洪、陳二人以空頭支票騙
    伊與被告己○○，伊二人才逼洪、陳二人簽發本票，又伊先後二次與己○○一起
    去找甲○○，告訴甲○○其子戊○○用票欺騙伊與己○○，欠伊二人二十萬元等
    語（見八十四年度偵字第二三六七號偵查卷第一二三頁），且倘被告丙○○僅係
    借錢與被告己○○，何以有關被告己○○與丁○○、戊○○間之接觸，卻每舉必
    與，亦核與一般社會常情有違；再者，在上開為警查獲處所被告丙○○與被告己○○一起勒索丁○○金錢，不然不讓他回去乙節，亦據同案被告賴弘偉、王志瑞
    於檢察官訊問時及原審審理時供述明確（見八十四年度偵字第二三六七號偵查卷
    第八十八頁及原審八十五年八月七日審判筆錄），而被告己○○於右開偵查卷第
    一二四頁背面亦供稱開戶頭拿到八十萬元才要放人（指丁○○）乙節，伊有說給
    丙○○聽，丙○○也同意等語，另參與強押丁○○之黃志強於檢察官偵訊時亦供
    陳：己○○與丙○○一直在與丁○○講話，要求丁○○拿錢出來，且黃、林二人
    均有講恐嚇的話，要叫丁○○家人拿錢來，否則不讓洪某走等語（見同右開偵查
    卷第一四四頁背面）；足認被告丙○○所辯未與被告己○○共同經營地下錢莊，
    且未參與妨害自由及恐嚇等犯行云云，亦不足採信。又同案被告賴弘偉所改造之
    手槍經送鑑定結果，認具有殺傷力，此有內政部警政署刑事警察局八十四年十月
    三日刑鑑字第八一一七三號鑑定通知書在卷可稽。然以手槍押人部分則為被告賴
    弘偉個人行為，該事件應為己○○、丙○○所不及知，就持有手槍部分無犯意聯
    絡應予指明。此外，復有現場相片二十一張、本票四張（原本三張及影本一張）
    、報紙廣告一份、分期付款收據一份、支票及退票理由單（均影本）各一張、掛
    失止付票據提示人資料查報表一份、收據一張、驗傷診斷書一份、未隨身攜帶軍
    人身分補給證人員臨時身分證明一份及改造手槍一支、子彈一顆、開山刀二支、
    西瓜刀一支、無線電對講機二台、鋁棒一支等扣案可資佐證，事證明確，被告等
    之犯行均堪以認定。
四、查被告己○○、丙○○出借告訴人丁○○及被害人戊○○十萬元並先扣利息二萬
    五千元後旋於當日即發現洪、陳二人所交付為質押之支票業遭止付，乃即向丁○○索回九萬四千元，嗣卻以害惡之詞逼迫丁○○、戊○○二人各簽發面額十萬元
    之本票賠付得逞，顯逾洪、陳二人所欠債務之範圍，被告己○○、丙○○二人顯
    有不法所有之意圖，又被告己○○、丙○○於自戊○○之母甲○○處收受十五萬
    元及電視機一台，自亦係恐嚇取財既遂犯行，詎被告己○○、丙○○二人又限制
    告訴人丁○○行動自由，並再向之要索金錢，自仍屬具有不法所有之意圖。核被
    告被告己○○、丙○○所為均係犯刑法第三百四十六條第三項、第一項之恐嚇取
    財未遂罪及既遂罪以及刑法第三百零二條之妨害自由罪，至於被告等同時同地對
    丁○○、戊○○恐嚇取財及妨害行動自由而取得本票二張身分證侵害二人法益，
    則按想像競合犯規定，論以刑法第三百四十六條第一項及第三百零二條第一項，
    且其先後之恐嚇取財既遂罪及未遂罪及二次妨害自由，犯罪時間緊接，所犯罪名
    相同，顯係基於概括犯意反覆為之，應依刑法第五十六條各論以一罪，又所犯恐
    嚇取財與妨害自由二罪間有方法與結果之牽連關係，應從一重之恐嚇取財既遂罪
    處斷。被告己○○、丙○○就恐嚇取財之犯行、被告己○○、丙○○、賴弘偉、
    林文國、王志瑞、邱志淵、黃志強就妨害自由犯行，均分別具有犯意聯絡與行為
    分擔，應分別論以共同正犯。
五、原審對被告等論罪科刑固非無見惟查：(一)原判決關於恐嚇取財主文未諭知共同而
    事實欄認定扣案無線電對講機一台，主文竟諭知無線電二台沒收數量及物品名稱
    均不一致，均有主文與理由矛盾之違法(二)妨害自由犯行參與者除己○○、丙○○
    外尚有賴弘偉、林文國、王志瑞、邱志淵、黃志強為原判決事實所認定，然理由
    竟對邱志淵、黃志強未論列共同正犯與事實之記載不合(三)原判決事實欄未明確記
    載被告等如何具有恐嚇取財之概括犯意，則理由之敘述即失所依據(四)原判決關於
沒收物如何供本件犯罪之用未詳加認定，自不足為適用法律之依據。被告等上訴
    意旨否認有恐嚇犯行，依前述各情並無可採。然原判決既有諸多可議之處，自無
    可維持，應予撤銷改判所定執行刑因改判無所附麗一併撤銷之，審酌被告己○○
    於七十四年間曾因妨害自由案件，經判處有期徒刑一年二月確定確定，於七十六
    年一月六日執行完畢（見卷附臺灣宜蘭地方法院檢察署刑案資料查註紀錄表），
    素行非佳，被告丙○○未有前科紀錄（見卷附同上紀錄表）素行良好，其等之犯
    罪動機、手段、目的、所為妨害自由及恐嚇犯行嚴重侵犯被害人個人財產及人身
    自由，影響社會秩序頗鉅，以及告訴人丁○○本身之不法（以業經止付之支票充
    為借款之質押）並被告己○○業與被害人甲○○達成和解且償付完畢等一切情狀
    ，分別量處如主文第二項第三項所示之刑。又被告己○○、丙○○連續恐嚇取財
    部分，行為嚴重危害社會治安，是認有褫奪公權之必要，爰分別宣告褫奪公權
    年及貳年。又開山刀二支、西瓜刀一支、無線電對講機二台，為被告等供犯罪所
    用之物，且該等物品係被告己○○帶至現場乙節，業據被告丙○○、賴弘偉、王
    志瑞等供述在卷，應認均屬被告己○○所有，應依同法第三十八條第一項第二款
    之規定併為沒收之諭知。
六、公訴意旨又略以告訴人丁○○於上開為警查地點遭被告等人輪流毆打，而認被告
    等人均另涉犯刑法第二百七十七條第一項之傷害罪嫌。惟刑法第二百七十七條第
    一項之傷害罪，依同法第二百八十七條前段之規定須告訴乃論，茲據告訴人丁○○於審理時當庭撤回對被告等之傷害告訴，因此部分與前揭被告經論罪科刑部分
    之犯行，有牽連犯之裁判上一罪關係，爰不另為不受理之諭知，併予敘明。
據上論結，應依刑事訴訟法第三百六十九條第一項前段、第三百六十四條、第二百九
十九條第一項前段，刑法第二十八條、第五十六條、第三百四十六條第一項、第五十
五條、第三百零二條第一項、第三十七條第二項、第三十八條第一項第二款，罰金罰
鍰提高標準條例第一條前段，判決如主文。
本案經檢察官費玲玲到庭執行職務。
中      華      民      國    八十九    年      二      月    二十三    日
                              臺灣高等法院刑事第十八庭
                                  審判長法  官  吳      敦
                                        法  官  陳  忠  行
          法  官  吳  明  峰
右正本證明與原本無異。
如不服本判決應於收受送達後十日內向乙○提出上訴書狀，其未敘述上訴之理由者並
得於提起上訴後十日內向乙○補提理由書（均須按他造當事人之人數附繕本）。
                                        書記官  李  華  安
中      華      民      國    八十九    年      二      月    二十五    日
附錄：本案論罪科刑法條全文
刑法第三百四十六條第一項：
意圖為自己或第三人不法之所有，以恐嚇使人將本人或第三人之物交付者，處六月以
上五年以下有期徒刑，得併科一千元以下罰金。


司法院資訊處製作；財團法人民間司法改革基金會備份。
